最高法院刑事判決　　　　　　　　　　　　　　　八十七年度台上字第四一七三號
　　上　訴　人　丙○○
　　選任辯護人　李復甸律師
　　上　訴　人　乙○○
　　選任辯護人　李平義律師
　　上　訴　人　甲○○
右上訴人等因盜匪案件，不服台灣高等法院中華民國八十七年九月二十一日第二審更
審判決（八十六年度重上更(三)字第二二二號，起訴案號：台灣台北地方法院檢察署七
十七年度偵字第八六九二、八六一○、一○三二一號，八十二年度偵字第一○○九三
、一一四三○、一二九六三、一三一五八號），提起上訴，本院判決如左：
    主  文
原判決撤銷，丙○○、乙○○部分發回台灣高等法院。甲○○部分公訴不受理。
    理  由
一丙○○、乙○○部分：
本件原判決撤銷第一審關於上訴人丙○○共同連續強劫而故意殺人，及上訴人乙○○
部分之判決，改判依牽連關係從一重論處上訴人丙○○共同連續強劫而故意殺人，論
處上訴人乙○○共同強劫而故意殺人罪刑，固非無見。
惟查：(一)原判決附表一編號２部分，依原判決認定之事實，上訴人丙○○與吳錦燦、
陳進、劉漢屏當初謀議之範圍僅在強劫財物，並未有殺人之犯意聯絡，係在進入廖厚
遇住宅，丙○○、吳錦燦、劉漢屏並誘騙廖厚遇至三樓著手行搶，由吳錦燦、丙○○
二人勒住廖厚遇脖子，命交付財物，因廖厚遇不從大叫，始共同予以殺害。當時陳進
係在樓下看守李慧君，並未參與。另原判決亦認定乙○○、丙○○當初犯意聯絡之範
圍亦僅在強劫楊春田之財物，並不及於殺人，係在強押楊雅雯上樓，命敲其父母房門
，其母楊何月彩開門見狀大聲喊叫，丙○○恐他人發覺，始朝楊何月彩頭部射擊三槍
，及朝楊雅雯頭部射擊一槍，又因楊春田聞槍聲出房門查看，丙○○始又對其射擊三
槍，致楊何月彩、楊春田雙雙死亡等情。再據丙○○供稱：「……至早上七時許左右
，其楊春田兒子開門上學後，其女兒楊雅雯在門口掃地，渠等（我們）看時機成熟，
見楊女進屋後，我們五人就尾隨楊女進入屋內，跟著楊女上到二樓，就押著其女兒，
……我與阿明（乙○○）、阿章之弟四人強迫其女兒叫其母楊何葉（月）彩前來開門
，楊母見門口有渠等（我們）持槍、刀，一時心生畏懼而警（驚）叫，突然其女兒與
楊母共同伸手前來搶奪渠等所持之刀、槍，我因一時緊張，先朝其楊母開了三槍，楊
母隨即倒地……後再朝其女兒頭部開了一槍倒地，……同時屋主楊春田驚醒從床沿一
直奔向渠等處，意圖搶刀、槍，渠等怕遭到反抗，故向楊春田連開二、三槍……」等
語（偵字第一一四三○號卷第三十五頁反面、第三十九頁反面）綜合觀之，丙○○、
吳錦燦、劉漢屏之殺害廖厚遇，及丙○○之射殺楊春田、楊何月彩是否係於行搶中遭
遇被害人之抵抗而臨時起意﹖陳進對丙○○、吳錦燦、劉漢屏，及乙○○對丙○○分
別殺害廖厚遇及射殺楊春田、楊何月彩部分，是否亦應負殺人罪責，尚非全無斟酌之
餘地。實情究何﹖究丙○○與吳錦燦、陳進、劉漢屏，及與乙○○當初犯意聯絡之範
圍為何﹖渠等既分持刀、槍行搶，有無一遇抵抗，即予殺害之合意或默示同意﹖原審
未深入詳予查明，細心勾稽，遽謂丙○○「與附表一編號２所列共犯有犯意之聯絡，
行為之分擔，為共同正犯」，「與乙○○對於強劫而殺害楊春田三人間，與黃松青、
阿章兄弟間有犯意之聯絡及行為之分擔，為共同正犯」云云（原判決第十六頁第十四
至第十六行），尚嫌速斷。(二)「典押當業既係受主管官署管理並公開營業，其收受典
押物除有明知為贓物而故為收受之情事外，應受法律之保護。典押當業管理規則第十
七條（現行當舖業管理規則第二十七條）之規定，旨在調和回復請求權人與善意占有
人之利害關係，與民法第九百五十條之立法精神尚無違背，自不發生與同法第九百四
十九條之牴觸問題」，司法院大法官會議著有釋字第二十六號解釋例可稽。依該解釋
例，當舖業收當之物品，除有明知為贓物仍故為收受之情形，應無償發還物主外，原
物主如欲取回典押物，應以質當之原本取贖（當舖業管理規則第二十七條），法院不
得逕為發還被害人之諭知。本件依卷內資料，原判決附表一編號１０部分，上訴人丙○
○於強劫得手後，即由共犯董恩典將強劫所得之勞力士手錶持往台北市○○路隆興當
舖冒用林勇榮名義典當（偵字第八六一○－二號卷第一二三頁正、反面，第一二六頁
、第一二七頁）。倘若屬實，則收受該典押物之隆興當舖是否有明知為盜贓，仍故為
收受之情形﹖與上開勞力士手錶之得否逕行諭知發還被害人，至有關連，原審未予查
明，即逕依懲治盜匪條例第七條第一項之規定，為發還被害人李啟民之諭知，亦有未
當。又上訴人丙○○否認有此部分之犯行，依卷內資料，共犯董恩典、吳錦燦亦均未
供陳丙○○有參與該部分之強盜犯行（第一審重訴字第五十二號卷第三四三頁、偵字
第六九四六號卷第三頁至第十五頁、第四十、四十一頁）。被害人李啟民除指認吳錦
燦、董恩典為搶嫌外，亦未指陳丙○○為共犯，並稱：「……我當時（雖）全身無力
，但還能認識出入之人」等語（偵字第六九四六號卷第四十一頁），準此，上訴人丙
○○是否確有參與該犯行，尚非無疑，自應傳喚李啟民，令其指認，並傳喚董恩典，
詳予調查，以明真相，原審未予查明。(四)共犯陳進於原審雖曾供承除原判決附表一編
號１０該次，伊未參與，不知何人參加外，其餘部分上訴人丙○○確均參與犯案無訛云
云，但依原判決之該附表記載，陳進除參與編號１、２之犯行外，餘均未參與。倘屬
無訛，則該附表編號３至部分，陳進既未參與，其如何知悉丙○○確有參與各該部
分之犯行﹖係親身之體驗﹖抑依據傳聞﹖原審未進一步究明，遽採其上開供述為主要
判決基礎之一（原判決第十頁第四、五行），亦難謂為適法。此二部分認仍應發回更
審，期臻翔適。
二甲○○部分：
按被告已死亡者，應諭知不受理之判決，刑事訴訟法第三百零三條第五款定有明文。
本件公訴意旨略稱：上訴人甲○○於民國七十八年十月間某日，與丙○○、黃松青在
台北市○○路忠將吊車場斜對面某茶藝內共謀強劫楊春田財物；同年十一月初某日
，又帶同黃松青、丙○○至台中縣豐原市○○路五六一號楊春田經營之「四知建材行
」查看地形，並於回途中將楊春田之生活習慣、住處四週環境告知黃松青，建議凌晨
四、五時許楊春田甫出門晨跑時為下手時機。同年十一月中旬，甲○○又與黃松青、
乙○○、丙○○及已成年，綽號「阿章」之兄弟二人共六人在台北市○○○路某茶藝
內商議強劫事宜，議定同年十一月二十一日行動。同年月二十日下午四、五時許，
黃松青、丙○○、乙○○及「阿章」兄弟即依原議自台北南下豐原市，並於翌（二十
一）日上午七時許分持刀、槍侵入「四知建材行」，於著手強盜行為時，因遇抵抗，
乃將楊春田、楊雅雯、楊何月彩殺死後，恐事跡敗露而逃逸，致未得財，因認甲○○
涉犯共同強盜未遂罪嫌等情。惟查上訴人甲○○業經於原審判決，並提起上訴後之八
十七年十月十日死亡，有台中縣豐原市戶政事務所八十七年十一月十三日豐市戶三
字第八六五一號函附送之戶籍資料可稽。依首開法條規定，此部分即應予公訴不受理
之諭知，原審未及審酌甲○○業已死亡之事實，仍為實體有罪之判決，自有未當，應
由本院將原判決關於此部分撤銷，改判諭知公訴不受理。
據上論結，應依刑事訴訟法第三百九十七條、第四百零一條、第三百九十八條第二款
、第三百八十七條、第三百零三條第五款，判決如主文。
中      華      民      國    八十七    年     十二     月      九      日
                              最高法院刑事第三庭
                                  審判長法官  莊  來  成
                                        法官  呂  潮  澤
                                        法官  謝  俊  雄
                                        法官  白  文  漳
                                        法官  蘇  振  堂
      右正本證明與原本無異
                                              書  記  官
中      華      民      國    八十七    年     十二     月     十一     日
